【裁判字號】    97,訴,1646
【裁判日期】    971020
【裁判案由】    清償債務
【裁判全文】
臺灣板橋地方法院民事判決              97年度訴字第1646號
原      告  甲○○
訴訟代理人  黃秋雄律師
被      告  丙○○
            乙○○
                        樓
上列當事人間請求清償債務事件，經本院於民國97年10月6 日言
詞辯論終結，判決如下：
    主  文
原告之訴及假執行之聲請均駁回。
訴訟費用由原告負擔。
    事實及理由
一、程序方面：
    本件被告丙○○經合法通知，未於言詞辯論期日到場，核無
    民事訴訟法第386 條所列各款情形，爰依原告聲請，由其一
    造辯論而為判決。
二、原告起訴主張：
  (一)緣原告與被告丙○○乃係相交多年之朋友，被告丙○○於民
    國85年2 月間，因生意上資金周轉之需，遂商得原告之同意
    ，由原告擔任借款人，並提供原告所有坐落臺北縣三重市○
    ○○路97之2 號房屋暨基地（下稱系爭房地）為擔保，向訴
    外人上海商業儲蓄銀行三重分行（下稱上海商銀三重分行）
    設定抵押權貸款新臺幣（下同）350 萬元後，再將所借得之
    款項悉數借予被告丙○○周轉之用，雙方並約定由被告丙○
    ○自85年2 月15日起，按月向上海商銀三重分行攤還本息。
    惟被告丙○○僅繳至86年12月24日，尚餘3,291,250 時，即
    向原告宣告無力再繳納，原告無奈祇好接續清償，至92年5
    月8 日本利全部清償完畢。計算結果本金為3,291,250 元，
    利息為1,355,967 元，合計4,647,217 元。
  (二)又上開抵押貸款350 萬元，雖形式上看似原告對訴外人上海
    商銀三重分行之債務，其實全數均被告丙○○以原告名義辦
    理之債務，實際債務人即係被告丙○○，今雖係由原告向上
    海商銀三重分行接續清償至完畢，被告丙○○自應返還原告
    向訴外人上海商銀三重分行為清償之本息，且原告於92年5
    月8 日還清訴外人上海商銀三重分行之全部債務時，即通知
    被告丙○○應返還原告4,347,217 元及往後遲延利息，然被
    告丙○○始終推拖至今，被告丙○○自應於原告還清之日起
    給付原告利息。又當時向訴外人上海商銀三重分行設定抵押
    權貸款時，被告丙○○之兄即被告乙○○係為連帶保證人，
    自應負連帶給付之責任。
  (三)爰依民法不當得利法律關係，提起本件訴訟，並聲明求為判
    決：被告應連帶給付原告4,647,217 元，及自92年5 月8 日
    起至清償日止，按年息百分之5 計算之利息，及願供擔保請
    准宣告假執行。
三、被告丙○○經合法通知未於言詞辯論期日到場，亦未提出書
    狀作何聲明或陳述；被告乙○○則以伊確實係原告以其房地
    向銀行辦理貸款之連帶保證人，是被告丙○○叫伊當連帶保
    證人的。至於被告丙○○是否向原告拿到錢，伊不知道，原
    告與被告丙○○間之關係，伊亦不清楚。當初被告丙○○是
    跟伊說要伊去當原告以房屋向銀行貸款之連帶保證人，被告
    丙○○說房屋價值1000多萬元，而且原告並無結婚，所以才
    找伊做連帶保證人。伊是因為伊弟弟即被告丙○○的再三拜
    託，且原告與伊弟弟很熟，是很好的朋友，擔保品又有1000
    多萬元的價值，伊知道擔保品位置，確實有這麼多價值，伊
    認為是足額擔保，才敢做連帶保證人。至於這筆錢是否伊弟
    弟拿去用，伊不清楚，伊弟弟也沒有跟伊說等語，資為抗辯
    ，並聲明求為判決：原告之訴及假執行之聲請均駁回，如受
    不利判決，願供擔保請准宣告免為假執行。
四、原告主張渠與被告丙○○係相交多年之朋友，被告丙○○於
    85年2 月間，因生意上資金周轉之需，經原告同意，由原告
    為借款人，並提供原告所有系爭房地為擔保，向訴外人上海
    商銀三重分行設定抵押權貸款350 萬元，後原告再將所借得
    之款項悉數借予被告丙○○周轉，且雙方有約定由被告丙○
    ○自85年2 月15日起，按月向上海商銀三重分行攤還本息。
    惟被告丙○○僅繳至86年12月24日，之後即未依約繳納，係
    由原告接續為之，並至92年5 月8 日將本利全部清償完畢，
    經計算結果原告所清償之本金為3,291,250 元，利息為1,35
    5,967 元，合計4,647,217 元之事實，業據原告提出臺灣板
    橋地方法院檢察署檢察官不起訴處分書影本1 份、上海商銀
    三重分行放款本月結清帳卡暨本金貸放記錄影本1 份、上海
    商業儲蓄銀行授信往來約定書影本1 份為證，且經本院依職
    權調取臺灣板橋地方法院檢察署90年度偵字第8967號卷及依
    職權向上海商業儲蓄銀行三重分行查明屬實，有上開案卷及
    上海商銀三重分行97年8 月6 日回函暨其附件在卷可稽。而
    被告丙○○既經合法通知未於言詞辯論期日到場，亦未提出
    任何書狀爭執或否認原告之主張，依民事訴訟法第280 條第
    3 項前段準用同條第1 項前段規定，亦應視同自認原告之主
    張，是原告前述主張之事實，自堪信為真實，且足堪認本件
    除原告與訴外人上海商銀三重分行間有成立一金錢消費借貸
    關係外，原告與被告丙○○間亦應有成立一金錢消費借貸關
    係，且渠等間之金錢消費借貸關係，其具體內容除當事人不
    同（即貸與人係原告而非訴外人上海商銀三重分行、借用人
    係被告丙○○而非原告）外，其餘之內容則均與原告暨訴外
    人上海商銀三重分行間之金錢消費借貸關係相同，此參原告
    於97年10月6 日本院審理時，當庭所自承之內容亦可明瞭。
    是原告與被告丙○○間另有金錢消費借貸關係存在乙節，應
    可認定。
五、按無法律上之原因而受利益，致他人受損害者，應返還其利
    益。雖有法律上之原因，而其後已不存在者，亦同。民法第
    179 條固定有明文，惟依上開法條規定，不當得利之成立要
    件有四，即：(一)為須一方受有利益；(二)為須他方當事人受有
    損害；(三)為損益變動須基於同一原因事實；(四)為須損益變動
    無法律上之原因。本件原告既主張係依不當得利法律關係有
    所請求（見本院卷第33頁），自應探究原告之主張是否具備
    前開之要件。經查：
  (一)按債權債務之主體，以締結契約之當事人為準，故出立借約
    之債務人，不問其果為實際受益與否，就其債務應負償還之
    責，債權人不得對於債務人以外之人而請求履行，最高法院
    17年上字第906 號著有判例。本件依原告所提出之授信往來
    契約書等文件以及原告於本院審理時所自認之事實（見本院
    卷第41頁），既然出立借約予訴外人上海商業儲蓄銀行三重
    分行之債務人乃係原告本人無訛，則依上開判例意旨，即不
    問原告果為實際受益與否，皆需就其前揭債務負償還之責任
    。至於被告丙○○雖因原告之前開償還行為，致與原告間基
    於另一借貸契約所約定之按期償還本息債務已給付不能，亦
    僅發生原告如何依債務不履行之規定，主張其權利之問題，
    被告丙○○不履行債務時，其債務並不能因此免除，自無利
    益可得，尚難謂原告因被告丙○○之受利益致受損害。是原
    告依不當得利之法則請求被告丙○○應負返還責任，殊非有
    理。
  (二)次按於我國民法上並無所謂連帶保證，而實務上所謂之連帶
    保證，僅為喪失先訴抗辯權之保證而已，除此而外，仍不失
    其保證性質。此種保證，雖債權人得逕向保證人為全部給付
    之請求，保證人不得提出先訴抗辯權，然保證人與主債務人
    之內部關係，不生民法第280 條所定內部分擔之問題，即連
    帶保證人並無所謂分擔之部分，全部債務均由主債務人負擔
    。依此，承前所述，本件依原告所提出之授信往來契約書等
    文件以及原告於本院審理時所自認之事實，出立借約予訴外
    人上海商業儲蓄銀行三重分行之債務人既為原告本人，且依
    上開判例意旨，不問原告果為實際受益與否，其均需就與訴
    外人上海商業儲蓄銀行三重分行間之前揭債務負償還責任，
    即原告應係該債務之主債務人，則參前說明，雖被告乙○○
    係為上開債務之連帶保證人無訛，但原告既應就上開債務之
    全部負責，為連帶保證人之被告乙○○並無內部應分擔之部
    分，自亦難謂被告乙○○因原告之償還行為，有何利益可得
    。是原告依不當得利之法則請求被告乙○○應負返還責任，
    亦非有理。此外，本件縱令被告乙○○並有兼為被告丙○○
    向原告之借款擔任連帶保證人之意，亦僅屬原告得否要求被
    告乙○○負連帶保證契約責任之問題而已，與不當得利無涉
    ，原告要不得依該法則有所請求，併予敘明。
六、綜上，原告本於不當得利之法律關係，請求被告應連帶給付
    原告4,647,217 元，及自92年5 月8 日起至清償日止，按年
    息百分之5 計算之利息，洵屬於法無據，為無理由，應予駁
    回。
七、原告受敗訴判決，其假執行之聲請即失所依據，應併予駁回
    。
八、結論：本件原告之訴為無理由，依民事訴訟法第385 條第1
    項前段、第78條，判決如主文。
中    華    民    國    97    年    10    月    20    日
                  民事第一庭    法  官  黃若美
以上正本係照原本作成
如對本判決上訴，須於判決送達後20日內向本院提出上訴狀
中    華    民    國    97    年    10    月    20    日
                                書記官  江怡萱


司法院資訊處製作；財團法人民間司法改革基金會備份。
